【裁判字號】    96,訴,273
【裁判日期】    980728
【裁判案由】    返還股份等
【裁判全文】
臺灣士林地方法院民事判決               96年度訴字第273號
原      告  丁○○
訴訟代理人  盧柏岑律師
            陳素芬律師
被      告  阿波羅投資股份有限公司
法定代理人  辛○○
被      告  庚○○
            己○○
前列三人共同
訴訟代理人  林合民律師
            魏憶龍律師
上列當事人間請求返還股份等事件，本院於中華民國98年7 月14
日言詞辯論終結，判決如下：
    主  文
原告之訴駁回。
訴訟費用新臺幣壹萬柒仟佰拾伍元由原告負擔。
    事  實  及  理  由
壹、程序部分：
一、按原告或被告無訴訟能力，未由法定代理人合法代理者，法
    院應以裁定駁回之。但其情形可以補正者，審判長應定期間
    先命補正，民事訴訟法第249 條第1 項第4 款固定有明文。
    惟查：本件被告阿波羅投資股份有限公司（下稱阿波羅公司
    ）無訴訟能力，原告雖以壬○○為阿波羅公司法定代理人提
    起本件訴訟，惟被告阿波羅公司變更登記事項卡所登記之法
    定代理人己○○自始即以被告及被告阿波羅公司法定代理人
    之身分到庭應訴，嗣被告阿波羅公司登記之負責人變更為辛○○，辛○○亦已具狀聲明承受訴訟，並委任訴訟代理人到
    庭應訴，是被告阿波羅公司實際上已由真正之法定代理人到
    庭應訴（關於真正法定代理人為何人之論述詳如後開貳、四
    ），自無庸再命原告補正，應先敘明。
二、按訴狀送達後，原告不得將原訴變更或追加他訴。但請求之
    基礎事實同一、擴張或減縮應受判決事項之聲明，不在此限
    ，民事訴訟法第255 條第1 項第2 、3 款定有明文。本件原
    告起訴時，訴之聲明為：「(一)被告己○○、庚○○應將登記
    在其名下之阿波羅公司股份返還予原告丁○○。(二)確認被告
    阿波羅公司民國95年9 月12日之股東臨時會決議、董事臨時
    會決議不存在。(三)確認被告阿波羅公司與被告己○○、丙○○、乙○○、戊○○○間之董監事委任關係不存在。」，嗣
    於訴訟進行中，於96年5 月7 日撤回丙○○、乙○○、戊○○○部分，並變更聲明為：「(一)確認被告己○○、庚○○與
    被告阿波羅公司間之股東權利義務關係不存在。(二)確認被告
    阿波羅公司95年9 月12日之股東臨時會決議、董事臨時會決
    議不存在。(三)確認被告阿波羅公司與被告己○○間之董事委
    任關係不存在。」，於97年1 月3 日再次變更訴之聲明為：
    「(一)確認從95年6 月5 日起被告己○○、庚○○與被告阿波
    羅公司間之股東權利義務關係不存在。(二)確認被告阿波羅公
    司95年9 月12日之股東臨時會決議、董事臨時會決議不存在
    。(三)確認從96年10月10日起被告阿波羅公司與被告己○○間
    之董事委任關係不存在。」，核其請求之基礎事實同一，且
    係減縮應受判決事項之聲明，揆諸前開規定，自應准許。
貳、實體部分：
一、原告起訴主張：(一)被告阿波羅公司為被告己○○於90年間設
    立登記之紙上公司，股東僅有己○○、庚○○2 人，分別持
    有449 萬9,995 股及5 股，由被告己○○擔任董事長。95年
    4 月27日，原告於被告己○○之媒介下，與訴外人中央投資
    股份有限公司（下稱中投公司）簽立股權買賣契約書，約定
    以新臺幣（下同）31億4,368 萬8,210 元之價格，購買中投
    公司持有中央電影事業股份有限公司（下稱中影公司）股份
    4,836 萬4,434 股，占中影公司全部股份82.56 ％。95年5
    月25日，中投公司依原告通知，將其中876 萬8,500 股中影
    股權登記予阿波羅公司，另46萬1,500 股中影股權登記予訴
    外人茸國國際投資股份有限公司（下稱茸國國際投資公司）
    。嗣中投公司再依原告通知，將其餘中影公司股權登記予被
    告阿波羅公司，總計原告購買而登記予被告阿波羅公司之中
    影公司股份有4,286 萬6,949 股。原告為酬謝被告己○○之
    媒介及後續協助處理中影公司事務，乃支持被告己○○繼續
    擔任被告阿波羅公司董事長及中影公司董事長。原告並同意
    事成之後，以支付阿波羅公司股款5, 000萬元之名義支付被
    告己○○酬金。原告與被告己○○另約定，將渠掌控之阿波
    羅公司全部股份讓與原告，使原告持有100 ％阿波羅公司股
    權，並指派董事2 人及監察人1 人，95年6 月5 日，被告己○○則將阿波羅公司股份交割給原告，有證券交易稅繳款書
    可稽，嗣中影公司於95年7 月14日召集股東臨時會修改章程
    為董事5 人監察人1 人，並選任阿波羅公司之法人代表6 人
    分別擔任中影公司之董監事。被告阿波羅公司並於95年8 月
    1 日舉行股東臨時會，選舉原告、訴外人壬○○、被告己○○擔任董事、訴外人莊天來擔任監察人，並由被告己○○助
    理丙○○於95年9 月4 日向臺北市政府建設局辦理公司變更
    登記，載明董事丁○○持有4,499,995 股，董事壬○○持有
    5 股。詎被告己○○覬覦阿波羅公司持有之中影公司股份，
    竟於95年9 月12日偽造阿波羅公司股東臨時會議事錄，以「
    股東」己○○、庚○○名義參加之股東臨時會，全面改選被
    告己○○、丙○○、乙○○、戊○○○擔任阿波羅公司之董
    監事，並推選被告己○○擔任董事長，進而向臺北市政府建
    設局辦理變更登記，侵奪原告之阿波羅公司股份。斯時阿波
    羅公司股東臨時會召開當時，被告己○○、丙○○、乙○○
    等均在中影公司（位於臺北市○○區○○街）參加工作會報
    ，根本不可能同一時間在內湖成功路舉行阿波羅公司股東臨
    時會、董事臨時會。針對被告己○○偽造文書侵奪原告阿波
    羅公司股權之行為，阿波羅公司監察人莊天來於95年10月10
    日依公司法第220 條規定召開股東臨時會議，改選壬○○、
    丁○○及甲○○為阿波羅公司之董事，新任董事隨即召開董
    事臨時會推選壬○○擔任董事長。95年11月4 日，原告委請
    訴外人羅玉珍出面協商，被告己○○簽署「合作備忘錄」，
    同意辭去中影董事長、總經理，並交出中影及阿波羅公司股
    權，事後卻又拒不履行，原告不得已而提起本件訴訟，並聲
    明：(一)確認從95年6 月5 日起被告己○○、庚○○與被告阿
    波羅公司間之股東權利義務關係不存在。(二)確認被告阿波羅
    公司95年9 月12日之股東臨時會決議、董事臨時會決議不存
    在。(三)確認從96年10月10日起被告阿波羅公司與被告己○○
    間之董事委任關係不存在。(四)訴訟費用由被告己○○負擔。
二、被告則以：(一)阿波羅公司之法定代理人原登記為己○○，嗣
    於96年7 月29日經改選變更登記為辛○○，惟本件原告起訴
    ，卻將被告阿波羅公司之法定代理人列為其妹壬○○，其對
    被告阿波羅公司之起訴部分，顯非合法代理，應予駁回，而
    本項確認之訴，其中對被告阿波羅公司之起訴既非合法代理
    而遭駁回，單僅對其餘被告起訴，已無法達成確認之訴之目
    的，即無受確認判決之法律上利益，亦應駁回。(二)本件被告
    己○○或庚○○從未曾將阿波羅公司股權移轉予原告丁○○
    ，原告自承並未向己○○支付任何股款，也未能提出任何己○○或庚○○簽署之股權轉讓合意書，至於原告提出之「證
    交稅繳款書」，此為股權移轉前預先辦理之繳稅程序，但完
    納稅捐並非當然表示股權已合意移轉，股權是否合意移轉，
    仍須另有股權轉讓書等合意移轉股權之文件以為證據。阿波
    羅公司章程明訂股票發行條款（第六條），適用經濟部90年
    11月23日（90）經商字第09002254560 號規定「其未達該數
    額者，除章程另有規定外，得不發行股票。」，因此，阿波
    羅公司是屬於依章程規定應發行股票之公司。況當時既然辦
    理證交稅繳款，顯然是依證券交易稅條例辦理，足證本件為
    證券交易，並非單純股權交易，應依照公司法第164 條以股
    票背書轉讓方式為之，並辦理股票更名過戶手續，始生股權
    轉讓效力。而阿波羅公司在95年8 月25日辦理發行阿波羅公
    司股票時，股票登記名義人（即股東）仍為己○○及庚○○
    ，而非丁○○或壬○○，足證原告所主張阿波羅公司股權已
    於95年6 月5 日轉讓予丁○○、壬○○，並非真實。又阿波
    羅公司95年6 月9 日及95年8 月1 日之股東會議記錄之股東
    會，僅由己○○（股東兼主席）與丙○○（會議記錄人）參
    與，丁○○、壬○○根本未出席參與股東會，如果丁○○是
    股東，何以未出席該股東會卻出具願任董事同意書承認該次
    股東會由股東己○○選舉其為阿波羅公司董事之有效性？可
    見丁○○當時明知己○○為阿波羅公司股東，經股東會推選
    其為董事後，竟誤導丙○○將其與壬○○之董事持股登記為
    4,499,995 股和5 股，以圖謀不法目的。按公司之股權是否
    變動，應以雙方當事人是否確有股權移轉之合意為定，如為
    股票證券交易，還要完成股票背書轉讓之手續，始能發生股
    權變動之效力。至於向主管機關申請董事變更登記時所記載
    之持股數額，有可能因有心人之刻意誤導或承辦人之疏失而
    發生誤載之情形，不能作為股權是否已實際發生變動之依據
    。本件原告雖主張阿波羅公司95年8 月7 日向主管機關申請
    變更登記時，董事丁○○和壬○○之持股記載為4,499,995
    股和5 股，然業經證人丙○○到庭證稱係遭原告誤導登記，
    且原證七號之證交稅繳款書並無壬○○之名字，壬○○憑何
    取得5 股之股權？可見董事丁○○和壬○○之持股記載為4,
    499,995 股和5 股，與事實不符，是承辦人丙○○受丁○○
    欺騙誤導所為之錯誤記載，丙○○因未向己○○查證確認而
    遭丁○○矇騙。(三)又我國公司法僅規定股東會決議無效及股
    東會決議得撤銷之要件，並未規定股東會決議不存在之要件
    ，且股東會、董事會是否作成決議而存在，屬於事實問題，
    而依現行民事訴訟法第247 條第1 項規定，提起確認之訴，
    僅限於確認法律關係之訴始得提起。如確認法律關係基礎事
    實存否，依現行民事訴訟法第247 條第2 項規定，以原告不
    能提起他訴訟者為限。本件原告起訴請求「確認被告阿波羅
    公司95年9 月12日之股東會決議、董事臨時會決議不存在」
    ，並非以法律關係為確認之訴之標的，應屬於確認法律關係
    基礎事實存否之訴訟。而本件原告非不得提起他訴訟以確認
    法律關係之存否（例如請求確認董事委任法律關係不存在等
    ），並無必要提起確認法律關係基礎事實存否之訴訟，因此
    原告起訴請求「確認被告阿波羅公司95年9 月12日之股東會
    決議、董事臨時會決議不存在」，不符現行民事訴訟法第24
    7 條第2 項規定，即無受確認判決之法律上利益，請依法駁
    回其訴。(四)95年9 月12日阿波羅公司臨時股東會及董事會開
    會地點是在阿波羅公司之子公司中影公司（臺北市○○街11
    6 號6 樓）內，並非在臺北市○○○○路之阿波羅公司舉行
    ，該次臨時股東會及董事會議事錄是按照網路下載之例稿格
    式製作，會議記錄人丙○○將開會地點阿波羅公司之子公司
    中影公司，依原例稿未加修改逕行記載為「本公司會議室」
    ，縱認記載過於簡略，亦不影響實際開會決議之效力。阿波
    羅公司於95年9 月12日之臨時股東會，是於當天上午9 點多
    ，10點以前，利用中影公司工作會報開會前之空檔，在臺北
    市○○街116 號6 樓中影公司董事長辦公室內之會客兼會議
    區，由股東己○○、庚○○（己○○代理）出席，己○○董
    事長任主席，丙○○擔任記錄，完成股東會改選董監事之決
    議（新當選董事為己○○、丙○○、乙○○）。開完股東會
    後，立即在同一地點接著開臨時董事會，由新當選之董事己○○、丙○○、乙○○參加開會，完成改選董事長為己○○
    之決議。臨時股東會議事錄之開會時間則取其整數，而記載
    為上午10點（實際是9 點多到10點前），董事會之會議記錄
    則因乙○○於中影工作會報中途才完成簽名，時間大約為上
    午11點鐘，所以董事會議事錄時間記載為上午11點，並無原
    告所述未實際開會之情事。(五)按阿波羅公司之法定代理人原
    登記為己○○，嗣於96年7 月29日經改選變更登記為辛○○
    ，又被告阿波羅公司原股東己○○、庚○○，已於96年7 月
    間將阿波羅股權轉讓予辛○○等人，阿波羅公司並已於96年
    7 月29日全面改選董監事，被告己○○及丙○○、乙○○三
    人均已解除董事職務，戊○○○也解除監察人職務，並重新
    改選新的董事長辛○○，董事李亦杜、董事蔡月湓，以及監
    察人李祖嘉，被告己○○自96年7 月29日起至事實審言詞辯
    論終結時，已非阿波羅公司董事，此部分兩造已無爭議，因
    此原告起訴「確認從96年10月10日起被告阿波羅公司與被告
    己○○間之董事委任關係不存在」，已無受確認判決之法律
    上利益。(六)95年9 月12日阿波羅公司臨時股東會及董事會確
    已合法召開及決議，並由當時之阿波羅公司股東己○○、庚○○（己○○代理）出席及表決，被告己○○於該次股東會
    及董事會經合法選任為阿波羅公司董事。而阿波羅公司95年
    8 月1 日之股東臨時會，雖全面改選被告己○○、原告丁○○、壬○○擔任董事，選舉莊天來擔任監察人，但該次股東
    臨時之召集，未經董事會決議，屬無召集權人召集之股東臨
    時會，其決議無效，故莊天來無從依該次決議成為阿波羅公
    司之監察人。莊天來於95年10月10日並非阿波羅公司之監察
    人，其以「監察人」身分召集之阿波羅公司臨時股東會，係
    屬無召集權人召集之股東會，其決議當然無效。因此，95年
    10 月10 日由莊天來召集之臨時股東會改選丁○○及其指定
    之壬○○等人為阿波羅公司之董事，其改選董事決議應屬無
    效，丁○○及其指定之壬○○等人依法並未能取得阿波羅公
    司之董事職位。況阿波羅公司之股權自始至終都為己○○及
    庚○○所有，從未轉讓他人，而莊天來於95年10月10日以「
    監察人」身分召集之股東會，並未通知真正股東己○○及庚○○（持股合計100 ％）出席，真正股東己○○及庚○○（
    持股合計100 ％）亦未出席為任何決議。因此該由莊天來於
    95年10月10日以「監察人」身分召集之股東會，其決議顯係
    由股東以外之人為之，其決議顯不生股東會決議之效力。(七)
    原告前受阿波羅公司指派擔任中影公司副董事長期間，竟利
    用其擔任中影公司副董事長之身分，以及保管中影公司大小
    章之機會，侵占挪用中影公司款項達7 億5,136 萬元，業經
    中投公司對原告提出刑事告發，並經中影公司提出背信、詐
    欺、侵占等刑事告訴。原告丁○○非法掏空中影公司7 億5,
    000 萬餘元，經中影公司催討不成，被告己○○及阿波羅公
    司已因連帶保證責任，由被告己○○籌措資金7 億5,000 萬
    餘元，以阿波羅公司名義代為償還中影公司，並自中影公司
    取得對原告丁○○7 億5,000 萬餘元之償還請求權，原告提
    起本件訴訟，係為阻撓中影公司對原告追訴其挪用中影公司
    資金7 億5,000 萬餘元之刑事責任，並規避被告阿波羅公司
    對原告取得7 億5,000 餘萬元請求權之行使云云資為抗辯。
    並聲明：原告之訴駁回。
三、兩造不爭執之事實：
  (一)被告阿波羅公司為被告己○○於90年間設立登記之公司，股
    東僅有己○○、庚○○2 人，分別持有4,499,995 股及5 股
    ，由被告己○○擔任董事長。95年4 月27日，原告、訴外人
    羅玉珍與訴外人中投公司簽立如本院卷一第15頁之股權買賣
    契約書，約定以31億4,368 萬8,210 元之價格，購買中投公
    司持有中影公司股份4,836 萬4,434 股，占中影公司全部股
    份82.56 ％。95年5 月25日，中投公司將其中876 萬8,500
    股中影股權登記予阿波羅公司，另46萬1,500 股中影股權登
    記予訴外人茸國國際投資公司。嗣中投公司再將其餘中影公
    司股權於95年7 月登記予阿波羅公司，總計登記於被告阿波
    羅公司之中影公司股份有4,286 萬6,949 股。
  (二)原告與被告己○○曾協商將被告己○○掌控之阿波羅公司全
    部股份讓與原告。
  (三)中影公司於95年7 月14日召集股東臨時會修改章程為董事5
    人監察人1 人，並選任阿波羅公司之法人代表6 人分別擔任
    中影公司之董監事。
  (四)被告阿波羅公司於95年8 月1 日舉行股東臨時會，選舉原告
    、訴外人壬○○、被告己○○擔任董事、訴外人莊天來擔任
    監察人，並於95年9 月4 日向臺北市建設局辦理公司變更登
    記，公司變更登記事項卡載明董事丁○○持有4,499,995 股
    ，董事壬○○持有5 股。
四、得心證之理由：本件原告主張被告己○○已於95年6 月5 日
    將阿波羅公司股權轉讓予原告，阿波羅公司95年9 月12日之
    股東臨時會、董事會均未實際召開，且無股東參與，其所為
    之決議應不存在，阿波羅公司之監察人莊天來已於95年10月
    10日召集股東臨時會改選董事，當日並改選壬○○為董事長
    等情，為被告所否認，而以前開情詞置辯，是本件兩造之爭
    點，即在於：一程序部分：(一)壬○○是否為被告阿波羅公司
    法定代理人？(二)原告起訴請求確認從95年6 月5 日起被告己○○、庚○○與被告阿波羅公司之股東權利義務關係不存在
    、被告阿波羅公司95年9 月12日之股東臨時會決議、董事臨
    時會決議不存在、從96年10月10日起被告阿波羅公司與被告
    己○○間之董事委任關係不存在有無確認利益？二實體部分
    ：(一)原告是否於95年6 月5 日自被告己○○處受讓取得阿波
    羅公司股份？(二)被告阿波羅公司95年9 月12日當日有無合法
    之臨時股東會及董事會存在？1.如前開爭點(一)為肯定，是否
    有代表已發行股份總數一半以上之股東出席？2.被告阿波羅
    公司95年9 月12日之股東臨時會有無實際召開？(三)95年10月
    10日被告阿波羅公司之股東臨時會是否已全面改選董事？1.
    95年8 月1 日被告阿波羅公司股東臨時會是否係合法召集？
    (1)被告己○○召開95年8 月1 日臨時股東會是否先經董事己○○、戊○○○、蔡月娟決議召集？(2)董事長未經董事會決
    議，召集股東臨時會，是否影響該股東臨時會議決議之效力
    ？2.莊天來是否有權召集95年10月10日被告阿波羅公司股東
    臨時會？3.莊天來所召集之95年10月10日被告阿波羅公司股
    東臨時會，是否有代表已發行股份總數一半以上之股東出席
    ？茲分述如下：
  (一)原告起訴請求確認從95年6 月5 日起被告己○○、庚○○與
    被告阿波羅公司之股東權利義務關係不存在、被告阿波羅公
    司95年9 月12日之股東臨時會決議、董事臨時會決議不存在
    、從95年10月10日起被告阿波羅公司與被告己○○間之董事
    委任關係不存在有無確認利益？
  1.按法律關係之存在與否不明確，致原告在私法上之地位有受
    侵害之危險，而此危險得以對於被告之確認判決除去者，即
    得依民事訴訟法第247 條規定提起確認之訴。本件被告抗辯
    阿波羅公司原股東己○○、庚○○，已於96年7 月間將阿波
    羅股權轉讓予辛○○等人，阿波羅公司並已於96年7 月29日
    全面改選董監事，被告己○○及丙○○、乙○○三人均已解
    除董事職務，戊○○○也解除監察人職務，並重新改選新的
    董事長辛○○，董事李亦杜、董事蔡月湓，以及監察人李祖
    嘉等情，業提出主管機關核發之96年8 月16日公司變更事項
    登記表為證（本院卷二第9-10頁），則被告己○○自96年7
    月29日起已非被告阿波羅公司董事，是就「從96年7 月起被
    告己○○、庚○○與被告阿波羅公司之股東權利義務關係不
    存在」、「從96年7 月29日起被告阿波羅公司與被告己○○
    間之董事委任關係不存在」此二部分，兩造已無爭議，即無
    受確認判決之法律上利益。又確認法律關係基礎事實存否，
    依現行民事訴訟法第247 條第2 項規定，以原告不能提他訴
    訟者為限。本件原告起訴請求「確認被告阿波羅公司95年9
    月12日之董事臨時會決議不存在」，並非以法律關係為確認
    之訴之標的，應屬於確認法律關係基礎事實存否之訴訟。而
    本件原告非不得提起他訴訟以確認法律關係之存否（例如請
    求確認董事委任法律關係不存在），並無提起確認法律關係
    基礎事實存否訴訟之必要，因此原告起訴請求「確認被告阿
    波羅公司95年9 月12日之董事臨時會決議不存在」，不符現
    行民事訴訟法第247 條第2 項規定，應認無受確認判決之法
    律上利益。
  2.次按確認法律關係成立或不成立之訴，固以確認現在之法律
    關係為限，但過去不成立之法律關係，延至目前仍繼續不存
    在時，仍不失為現在之法律關係。兩造就95年6 月5 日起至
    96年6 月間被告己○○、庚○○與被告阿波羅公司之股東權
    利義務關係是否存在、95年10月10日起至96年7 月29日止被
    告阿波羅公司與被告己○○間之董事委任關係是否存在既有
    爭議且存續迄今，則對於該法律關係存在與否，原告有即受
    確認判決之法律上利益，自非不得對之提起確認之訴。
  3.再按確認之訴，倘當事人一方因法律關係之存在與否不明確
    ，致其在私法上之地位有受侵害之危險，而此危險得以確認
    判決除去者，依法均得提起，此觀民事訴訟法第247 條規定
    甚明，而股東會決議之瑕疵，與法律行為之瑕疵相近，有不
    成立、無效、得撤銷等態樣。所謂決議不成立，係指自決議
    之成立過程觀之，顯然違反法令，在法律上不能認為有股東
    會召開或有決議成立之情形而言。因必須先有符合成立要件
    之股東會決議存在，始有探究股東會決議是否有無效或得撤
    銷事由之必要，故股東會決議不成立應為股東會決議瑕疵之
    獨立類型。我國公司法雖僅就決議之無效及撤銷有所規定，
    惟當事人如就股東會決議是否成立有爭執，以決議不成立為
    理由，提起確認股東會決議不成立之訴，應非法所不許。又
    股東會決議如為無效，係自始確定不生效力，固無待法院之
    裁判，然當事人對該項決議是否無效，發生爭執時，則其法
    律關係之存否即屬不明確，應解為得依上開民事訴訟法第24
    7 條規定，提起確認之訴，謀求解決。另按股份有限公司股
    東會之決議，為多數股東集合的意思表示，而成立之法律行
    為，乃法律事實，股東會之決議得否為確認之訴之對象，雖
    以法律事實得否為確認之訴之對象而有不同之見解，但某一
    法律行為之有效與否，常為多數法律關係之基礎，若就有多
    數法律關係共同基礎之法律行為予以確認，能使當事人間之
    紛爭概括而根本的解決，應符訴訟經濟之原則，且股份有限
    公司股東之決議，為公司之意思決定，公司之一切運作，均
    應依股東會決議之原則行之，若生爭執時如能依法定程式使
    之明確，就確認之訴原有救濟之功能言，提起此類訴訟亦無
    禁止之必要。是應認本件原告就被告阿波羅公司95年9 月12
    日之股東臨時會決議是否存在，仍有受確認判決之法律上利
    益存在。
  (二)原告是否於95年6 月5 日自被告己○○處受讓取得阿波羅公
    司股份？
    按當事人主張有利於己之事實者，就其事實有舉證之責任，
    民事訴訟法第227 條前段定有明文。本件原告主張其於95年
    6 月5 日自被告己○○處受讓取得阿波羅公司股份之事實，
    固提出證券交易繳款書（本院卷一第42頁）及95年9 月4 日
    被告阿波羅公司變更登記表（本院卷一第44-46 頁）為證，
    然為被告所否認，自應由原告就此有利於己之事實負擔舉證
    責任。經查：
  1.按股份有限公司未發行股票者，其記名股份之轉讓，固不適
    用公司法第164 條記名股票之規定，只要當事人間具備要約
    與承諾之意思表示為已足，並於通知公司股份變更後，即得
    以股東身分對抗公司，惟公司之股權是否實際變動，仍應視
    雙方當事人是否確有股權移轉之合意為定，如為股票證券交
    易，尚須完成股票背書轉讓之手續，始能發生股權變動之效
    力。
  2.本件被告己○○否認有於95年6 月5 日將阿波羅公司股權讓
    與原告，而由原告所提出之證券交易繳款書觀之，其上固記
    載買賣交割日期95年6 月5 日，然以己○○為出賣人（股數
    4,499,995） 、以庚○○為出賣人（股數5） 之二份繳款書
    所載代徵人（證券買受人）均為丁○○，而95年9 月4 日阿
    波羅公司變更登記表所載卻為丁○○持有股數4,499,995 ，
    壬○○持有股數5 ，兩者之記載實有不符，且證券交易繳款
    書僅是完成繳納證券交易稅捐程序之文書，尚不能僅憑此即
    認已有股權讓與之合意。
  3.而被告己○○、原告與羅玉珍曾為合作購買中影公司股權或
    資產事宜，於95年4 月27日簽訂「合作協議書」，約定由原
    告丁○○、訴外人羅玉珍擔任股權買賣契約之買方，被告己○○擔任股權買賣契約之見證人。依「合作協議書」第1 條
    約定「甲方（即羅玉珍）、乙方（即丁○○）、丙方（即己○○）（簡稱「立協議書人」）皆同意（附件）股權買賣協
    議書（簡稱「主約」）所列條項，並同意依本協議書之約定
    ，負起主約之買方義務，以及行使主約之買方權利」，第4
    條約定「甲方、乙方同意由丙方規劃執行中影公司資產處理
    及增減事宜，以便經由中影公司資產處理及增減資程序取得
    資金支付主約規定之第三次付款、第四次付款及第五次付款
    ，若增減資取得之資金不足支付主約規定之付款，則由乙方
    負主要責任籌措，不足額再由丙方協調籌措…」（本院卷一
    第132-134 頁），再由被告所提出中國國民黨與被告阿波羅
    公司於94年6 月3 日所簽定之保密契約書（本院卷三第98-1
    00頁）及華夏投資股份有限公司與被告阿波羅公司94年4 月
    13日所簽定之保密契約書（本院卷三第101-103 頁）觀之，
    在原告、被告己○○、訴外人羅玉珍簽訂前開「合作協議書
    」前一年間，被告己○○早以阿波羅公司董事長之身分，開
    始接洽、規劃、安排關於中影公司股權之交易。而95年4 月
    27日被告己○○亦以被告阿波羅公司之名義，由阿波羅公司
    出資3,000 萬元交予訴外人林秀美，委請林秀美出面擔任原
    告之連帶保證人，並以林秀美名義出資3,000 萬元，作為1
    億5,000 元簽約金之一部分，此有被告提出之阿波羅公司與
    林秀美間95年4 月27日協議書1 件在卷可稽（本院卷一第13
    5- 136頁）。再被告己○○也以被告阿波羅公司之名義擔任
    中影股權買賣契約中原告及羅玉珍之連帶保證人，承擔買方
    之連帶保證責任，此有被告提出之連帶保證同意確認書1 件
    在卷可參（本院卷一第137 頁）。可見，系爭中影股權交易
    自始即由被告己○○主導接洽、規劃、安排、執行等。再依
    中影股權買賣契約書第三條第(六)項約定，中影公司之股權買
    賣，買方是分六期付款（簽約金及第一至第五次付款），賣
    方卻應於買方第二次付款時將第三次至第五次付款應交割之
    股權全數過戶予買方或買方指定且經賣方同意之第三人，但
    買方或買方指定且經賣方同意之第三人應同時將該等股份設
    質予轉讓股份之賣方及各股票原持有人。可見將中影公司股
    權於交易未完成前登記於被告阿波羅公司名下，是為擔保買
    方履行各期付款義務，因此在買方履行全部31億餘元之付款
    義務完畢前，阿波羅公司名下之全部中影股權，並非得由買
    方主張取得全部股權權利。因此，被告阿波羅公司之所以所
    持有中影公司股權，是基於中影公司股權出賣人中投公司及
    股權買受人羅玉珍、原告丁○○及被告己○○之合意，以被
    告阿波羅公司作為系爭股權交易之結算平台，非僅基於原告
    一人之指定或借名登記，此由原告主張取得被告阿波羅公司
    股權之時點即95年6 月5 日前之95年5 月25日，訴外人中投
    公司已將中影股權876 萬8,500 股（每股65元，共價值5 億
    6, 995萬2,500 元）移轉登記於被告阿波羅公司名下觀之甚
    明。是原告主張如果阿波羅公司股份未在95年6 月間讓與原
    告，原告不可能同意將價值30餘億元之中影股權登記在被告
    阿波羅公司名下云云，尚不足採。
  4.原告與被告己○○雖曾協商將被告己○○掌控之阿波羅公司
    全部股份讓與原告，然原告僅於95年6 月7 日開立5,000 萬
    元本票予被告己○○，該本票並未兌現，原告自始至今亦未
    給付5,000 萬元之股款予被告己○○，此為原告所自承。按
    股份買賣之協議僅具債權契約性質，債權契約成立後，買方
    應另履行付款義務（物權行為），賣方應另履行股權轉讓義
    務（準物權行為），始能完成交易。兩造並未定有何書面協
    議，無從認定其約定之履行期為何，然買賣價金之給付義務
    與股權移轉義務間互為對價關係，依交易常情，股權出賣人
    在未收受股款前，一般而言不會先為股權之讓與。至原告雖
    稱5,000 萬元係事成之後（指中影股權交易完成），給付予
    被告己○○之酬金云云，然其於本院96年度裁全字第271 號
    假處分事件中所委任之代理人則稱：「當初是用新臺幣五千
    萬元跟己○○買阿波羅全部股份」（本院卷一第292 頁），
    經被告己○○於該案當庭反駁稱原告並未支付任何款項，如
    何可能取得股份權利後，始具狀改稱：丁○○「並同意事成
    之後，給付己○○5,000 萬元酬金，雙方並約定以支付阿波
    羅公司股款之名義支付之」，前後陳述顯有不一，本院認應
    以其之前「5,000 萬元係股款」之陳述較為可信。則原告既
    尚未於95年6 月5 日前給付5,000 萬元股款予被告己○○，
    則被告己○○在收受股款前，是否會於95年6 月5 日即將阿
    波羅公司股權轉讓予原告，實有可疑。
  5.再依阿波羅公司章程第6 條約定：「本公司股票概為記名式
    由董事三人以上（含三人）簽名蓋章，並經主管機關或其核
    定之發行機構簽證後發行之。」（本院卷一第141 頁），是
    阿波羅公司定有股票發行條款甚明，然被告阿波羅公司於95
    年6 月5 日時尚未發行股票。按未發行股票之股份有限公司
    ，其股東於轉讓其股份時，所持憑證辦理過戶之各種「股份
    轉讓憑證」及其他代表「股份」之憑證，非屬證券交易稅條
    例第1 條第2 項規定之「有價證券」，尚無課徵證券交易稅
    之問題，有財政部賦稅署97年7 月18日台稅二發字第097040
    77240 號函在卷可稽（本院卷二第192-193 頁），本件如單
    純為股權之交易，即無庸繳納證券交易稅，然原告所持以為
    股權轉讓證明者卻為證券交易稅繳款書，顯見當時係依證券
    交易稅條例辦理，則本件是否單純為股權之交易，即有可疑
    。依照卷附聯邦商業銀行97年7 月9 日函所附證券簽證契約
    顯示，阿波羅公司在95年8 月25日辦理發行阿波羅公司股票
    時，股票登記名義人（即股東）仍為己○○及庚○○，而非
    丁○○或壬○○（本院卷二第172-189） ，原告則自承該股
    票發行事務是由其於95年8 月25日指派中影公司財務經理癸○○辦理，據證人癸○○到庭證稱：「丁○○要我去印製股
    票，但股票的內容，丁○○要我去跟己○○拿要印製股票的
    相關資料。…股東資料是找己○○拿的，己○○交代秘書，
    要我跟秘書洪小姐拿。…股票印製出來後，直接拿給丁○○
    。股票所載的股東印象中好像是己○○家中的人，但忘記是
    誰。」、「（問）你拿股票給丁○○時，他有何反應？（答
    ）他說他先收起來。（問）丁○○是否有問你，為何股票上
    所載的股東是己○○家中的人的名字？（答）沒有。（問）
    你拿股票給丁○○時，他有無看股票的內容？（答）我拿一
    個裝股票的袋子給他，我跟他說你看一下，他就有拿出來看
    。（問）丁○○告訴你發行股票的資料向己○○拿，你向己○○這邊取得資料後，有無再跟丁○○確認，股東的資料是
    否正確？（答）忘記了，我拿了資料後就直接請銀行的人拿
    去印了。」等語，可見被告阿波羅公司股票於95年8 月25日
    印製後，其股東姓名仍為己○○及庚○○，而原告看過印製
    完成之阿波羅公司股票上之股東姓名為己○○、庚○○後，
    並未表示任何反對意見，也未要求重新印製。衡諸常情，如
    阿波羅公司之股權已於95年6 月5 日移轉予原告，原告看到
    股票上之股東之名字仍為己○○、庚○○，豈無表示訝異或
    要求重印之理？又原告於本院96年度裁全字第271 號案件中
    所委任之代理人亦稱：「那時候聲請人在六月五日就繳完股
    稅，股權過戶是在九月份」等語（本院卷一第292 頁），可
    見本件兩造所約定者應係證券交易，而非單純之股權交易。
    而阿波羅公司股票於發行後，並未經記名股東被告己○○、
    庚○○背書轉讓予原告，自難認原告已取得阿波羅公司之股
    權。
  6.至被告己○○之助理丙○○雖於95年9 月4 日向臺北市政府
    建設局辦理阿波羅公司變更登記，載明董事丁○○持有4,49
    9,995 股，董事壬○○持有5 股，然因主管機關對於公司登
    記事項僅為形式審查，並無實質確認登記事項正確性之效力
    ，自不能僅憑此作為股權是否已實際發生變動之依據。此由
    原告所提出之95年9 月4 日、95年9 月20日被告阿波羅公司
    二份變更登記表對照亦可知。且據證人丙○○到庭證稱：「
    處理阿波羅公司相關行政事務，到臺北市政府辦理董監事變
    更、印章變更、地址變更不用向被告己○○報告，只需口頭
    跟他提一下我就去辦理。辦理阿波羅公司95年9 月1 日申請
    公司變更登記（董事、監察人變更登記）時，是由我事先準
    備、填寫好申請變更登記相關資料送交主管機關台北市政府
    申請變更登記。申請公司變更登記所須的股東會、董事會議
    記錄（95年8 月1 日）及董事願任同意書都是由我處理。董
    事願任同意書是由己○○及其他董事親自簽名，用印是我用
    的。在開阿波羅股東會時，就已經作成決議，董監事換成哪
    幾位，作成會議記錄後，我就去市政府辦理變更登記，沒有
    再問過被告己○○，因為好幾次都是我直接去辦理，沒有再
    給被告己○○看。」、「（問）為何阿波羅公司95年9 月1
    日辦理公司變更登記的資料記載丁○○持有4,499,995 股？
    壬○○持有5 股？依據為何？（答）我給丁○○簽董事願任
    同意書時問他的。我不記得是打電話問或是當場問，是我主
    動問他的。…股權有無移轉我不曉得，所以我問他該如何登
    記。當時丁○○是董事，也是中影的副董事長，所以我問他
    該如何登記。當時我認為只是紙上作業，應該沒有錯誤。我
    沒有想到股權有無移轉的問題，只是單純登記股權。我沒有
    向己○○確認內容，就直接去辦理。」、「阿波羅公司95年
    8 月7 日申請公司變更登記（董事、監察人變更登記）、申
    請公司變更登記所須的股東會、董事會議記錄（95年6 月9
    日）及董事願任同意書都是我處理的。…這兩次會議是同一
    件事情。因為日期誤植，所以才重新送件，開會日期是95年
    8 月1 日。…阿波羅公司95年6 月9 日及95年8 月1 日兩次
    股東會議事錄、董事會議事錄都是由我製作，用印都是我用
    印的。上開兩次股東會議記錄所載的股東從頭到尾都是己○○跟庚○○。」、「（問）如你認為兩次股東會的股東是己○○與庚○○，為何辦理公司登記時會登記董事丁○○持有
    4,499,995 股、壬○○持有5 股？（答）因為我太粗心，我
    沒有想的很仔細，我依據丁○○告訴我的去辦理。」等語綦
    詳，則證人丙○○雖為被告己○○之助理，然因原告當時係
    阿波羅公司之副董事長，證人丙○○係依原告之指示將辦理
    阿波羅公司變更登記的資料記載丁○○持有4,499,995 股、
    壬○○持有5 股，並非依被告己○○之指示辦理。另參諸證
    人丙○○在證人癸○○於95年8 月底向其索取辦理發行股票
    所需之資料時，其交付予證人癸○○之資料係登記己○○持
    股4, 499,995股之公司變更登記表，可知其主觀上仍認己○○為阿波羅公司之股東，因一時疏失未察，不知公司變更登
    記表董事持股登記之重要性，始逕依原告之指示辦理，自難
    憑95年9 月4 日阿波羅公司變更登記表之記載，即認原告已
    取得被告阿波羅公司之股權。
  7.況原告於起訴狀自承其於95年11月4 日委請訴外人羅玉珍出
    面協商，被告己○○簽署「合作備忘錄」（本院卷一第9 頁
    ），而由原告所提出95年11月4 日之合作備忘錄觀之，其中
    第一條約定：「丙方（即阿波羅公司）同意將依『股權買賣
    契約書』所取得之『中影公司』股權或丁方（即己○○）同
    意將所持有之丙方公司股份轉讓予乙方（即羅玉珍）或甲方
    （即中投公司）所同意之乙方所指定之第三人」（本院卷一
    第64頁），由其文義觀之，仍認阿波羅公司之股份為被告己○○所持有，否則，即不會使用「轉讓」之用語。原告於起
    訴時即引用此作為證據主張被告己○○未依「合作備忘錄」
    履行，其嗣後改稱「合作備忘錄」未經其承認云云，所述顯
    有不一，尚不足採。
  8.綜上，尚難認原告主張其自95年6 月5 日已取得阿波羅公司
    股份之主張為真正。從而，原告訴請確認從95年6 月5 日起
    被告己○○、庚○○與被告阿波羅公司間之股東權利義務關
    係不存在，為無理由。
  (三)被告阿波羅公司95年9 月12日當日有無合法之臨時股東會及
    董事會存在？
  1.如前開爭點(一)為肯定，是否有代表已發行股份總數一半以上
    之股東出席？
    原告既未於95年6 月5 日取得阿波羅公司之股份，則被告己○○、庚○○於95年9 月12日仍為阿波羅公司之股東，該次
    股東會至少有被告己○○出席，持有4,499,995 股，自有代
    表已發行股份總數一半以上之股東出席。
  2.被告阿波羅公司95年9 月12日之股東臨時會有無實際召開？
  (1)95年9 月12日阿波羅投資公司臨時股東會及董事會開會地點
    依會議記錄所載係在「本公司會議室」，而原告所主張有效
    之95年8 月1 日阿波羅公司股東臨時會議事錄（本院卷一第
    43頁）及95年8 月1 日阿波羅公司董事會議事錄（本院卷二
    第59頁），其會議記錄之地點亦載為「本公司會議室」，但
    95年8月1日參與開會之人，包括己○○、丁○○、壬○○均
    在臺北市○○街116 號6 樓中影公司辦公大樓召開每週二之
    工作會報，此為原告所不爭，則被告主張95年9 月12日之股
    東會、董事會實際上係在之子公司中影公司（臺北市○○街
    116 號6 樓）內，並非在臺北市○○○○路之阿波羅投資公
    司舉行，該次臨時股東會及董事會議事錄是按照網路下載之
    例稿格式製作，會議記錄人丙○○將開會地點阿波羅投資公
    司之子公司中影公司，依原例稿未加修改逕行記載為「本公
    司會議室」，縱認記載過於簡略，亦不影響實際開會決議之
    效力等情，尚符常情，自不能僅以前開「本公司會議室」之
    記載即認該次股東會未實際召開。
  (2)至證人甲○○雖到庭證稱：其有參加中影公司95年9 月12日
    的工作會報，其在9 點50分左右到，當時己○○還沒到，開
    會時，中間沒有休息時間，開到11點30分、40分左右，開會
    期間己○○沒有離席，也沒有參與會議以外之人與己○○交
    談等語（本院卷二第100-101 頁），然查：被告先前所稱阿
    波羅公司於95年9 月12日之臨時股東會及董事會，是利用開
    會「空檔」時間召開（本院卷二第56頁），並未就所指「空
    檔」之時間為何為具體說明。則被告嗣後陳稱：「股東會係
    於當天上午9 點多，10點以前，利用中影公司工作會報開會
    前之空檔，在臺北市○○街116 號6 樓中影公司董事長辦公
    室內之會客兼會議區，由股東己○○、庚○○（己○○代理
    ）出席，己○○董事長任主席，丙○○擔任記錄，完成股東
    會改選董監事之決議（新當選董事為己○○、丙○○、乙○○）。開完股東會後，立即在同一地點接著開臨時董事會，
    由新當選之董事己○○、丙○○、乙○○參加開會，完成改
    選董事長為己○○之決議。臨時股東會議事錄之開會時間則
    取其整數，而記載為上午10點（實際是9 點多到10點前），
    董事會之會議記錄則因乙○○於中影工作會報中途才完成簽
    名，時間大約為上午11點鐘，所以董事會議事錄時間記載為
    上午11點」等情，因開會之空檔並未限於開會前之空檔或開
    會中之空檔，自難認其嗣後所述與前開所稱「利用開會『空
    檔』時間召開」矛盾而不可採。而證人甲○○僅證稱95年9
    月12日上午10點以後伊在中影會議室所看到之情形，對於10
    點以前被告己○○之行蹤則不清楚，自無法以其證言否定阿
    波羅公司於95年9 月12日上午10點以前在董事長辦公室會客
    兼會議區召開臨時股東會及董事會之事實。則被告阿波羅公
    司95年9 月12日之股東臨時會確有實際召開，且於該次股東
    會已改選董事為己○○、丙○○、乙○○，監察人為蔡月湓
    。
  3.綜上，應認被告阿波羅公司95年9 月12日當日有合法之臨時
    股東會及董事會存在。
  (四)95年10月10日被告阿波羅公司之股東臨時會是否已全面改選
    董事？
  1.95年8月1日被告阿波羅公司股東臨時會是否係合法召集？
    按董事會之決議係由董事長代表為之，由董事長召集股東臨
    時會，自與單純無召集權人擅自召集之情形有別，董事長未
    經董事會決議而召集股東會，亦屬召集程序違反法令而已，
    乃股東得否於30天內訴請撤銷股東會決議問題，並非決議無
    效。本件被告雖稱95年8 月1 日股東臨時會之召集，未經董
    事會決議，屬無召集權人召集之股東臨時會云云，然被告己○○於95年8 月1 日時為阿波羅公司董事長，縱被告所述未
    先經董事己○○、戊○○○、蔡月娟決議召集乙節為真實，
    亦屬召集程序違法之問題，所為之決議並非當然無效。而該
    次股東臨時會之決議未經股東訴請撤銷，則該次所為之決議
    自仍為有效，即莊天來已於該次會議經合法選任為阿波羅公
    司之監察人。
  2.莊天來是否有權召集95年10月10日被告阿波羅公司股東臨時
    會？
    被告阿波羅公司95年9 月12日當日有合法之臨時股東會及董
    事會存在，該次股東會已改選董事為己○○、丙○○、乙○○，監察人為蔡月湓，已如前述，則莊天來於95年10月10日
    已非阿波羅公司之監察人，自無權召集股東會。按無召集權
    人召集之股東會所為之決議，當然無效，最高法院28年上字
    第1911號判例可資參照。是95年10月10日由莊天來所召集之
    股東會係由無召集權人所召集，其所為之決議自當然無效。
  3.莊天來所召集之95年10月10日被告阿波羅公司股東臨時會，
    是否有代表已發行股份總數一半以上之股東出席？
    原告並未於95年6 月5 日取得阿波羅公司之股權，被告己○○、庚○○於96年7 月前仍為阿波羅公司之股東，而由原告
    所提出95年10月10日阿波羅股東臨時會會議記錄觀之（本院
    卷一第62頁），被告己○○、庚○○並未出席該次股東會，
    則該次股東會並無股東出席，所為之股東會決議應不存在。
  (五)壬○○是否為被告阿波羅公司法定代理人？
    95年10月10日被告阿波羅公司股東臨時會係由無召集權人所
    召集，且無股東出席，則該次會議所為之壬○○、丁○○、
    甲○○被選任為董事之決議即不存在而無效，壬○○自無從
    依該決議結果，被選任為阿波羅公司之董事長，是壬○○並
    非被告阿波羅公司之法定代理人。
  (六)綜上，原告並未於95年6 月5 日自被告己○○受讓阿波羅公
    司之股份，且被告阿波羅公司95年9 月12日當日有合法之臨
    時股東會及董事會存在，95年10月10日股東臨時會係由無召
    集權人所召集，所為之決議不存在而無效，壬○○無從依該
    決議結果，被選任為阿波羅公司之董事長。從而，原告訴請
    (一)確認從95年6 月5 日起被告己○○、庚○○與被告阿波羅
    公司間之股東權利義務關係不存在。(二)確認被告阿波羅公司
    95年9 月12日之股東臨時會決議、董事臨時會決議不存在。
    (三)確認從96年10月10日起被告阿波羅公司與被告己○○間之
    董事委任關係不存在，均無理由，應予駁回。
五、本件判決基礎已臻明確，兩造其餘之攻擊防禦方法及訴訟資
    料經本院斟酌後，核與判決不生影響，無一一論述之必要，
    併予敘明。
六、本院依職權定本件訴訟費用額為17,335元（第一審裁判費1
    7,335 元），應由原告負擔。
七、訴訟費用負擔之依據：民事訴訟法第78條、第87條第1 項。
中    華    民    國    98    年    7     月    28    日
                  民事第一庭  法  官  藍雅清
以上正本證明與原本無異。
如對本判決上訴，應於判決送達後20日內向本院提出上訴狀。
中    華    民    國    98    年    7     月    29    日
                              書記官  蘇意絜


司法院資訊處製作；財團法人民間司法改革基金會備份。
